ACORDAO-COMPLETO-2529269

ACÓRDÃO 2036/2022 ATA 13/2022 - SEGUNDA CÂMARA

VISTOS, relatados e discutidos os embargos de declaração, com efeitos infringentes, interpostos pelo Banco do Brasil S.A. contra o Acórdão 18856/2021-TCU-Segunda Câmara, por meio do qual este Tribunal, em processo que apreciou ato de admissão de Kelly Jordao Eustaquio, julgou-o ilegal e negou-lhe registro,
ACORDAM os Ministros do Tribunal de Contas da União, reunidos em Sessão da Segunda Câmara, ante as razões expostas pelo Relator, e com fundamento nos arts. 32, inciso II, e 34 da Lei 8.443/1992, em:
9.1. conhecer dos embargos de declaração e, no mérito, de forma excepcional, acolhê-los, com efeitos infringentes, de forma a modificar o Acórdão 18856/2021-TCU-Segunda Câmara para considerar legal o ato de admissão de Kelly Jordão Eustáquio, concedendo-lhe registro;
9.2. dar ciência desta deliberação ao embargante.

Embargos de declaração opostos pelo Banco do Brasil S.A., contra  Acórdão que considerou ilegal o ato de admissão da  embargante.

Segunda Câmara

Banco do Brasil S.A.

3. Interessados/Responsáveis/Recorrentes:
3.1. Interessado: Kelly Jordao Eustaquio (XXX.033.761-XX).
3.2. Recorrente: Banco do Brasil S.A. (00.000.000/0001-91).

13.1. Ministros presentes: Bruno Dantas (Presidente), Augusto Nardes (Relator) e Antonio Anastasia.
13.2. Ministro-Substituto convocado: Marcos Bemquerer Costa.
13.3. Ministro-Substituto presente: André Luís de Carvalho.

AUGUSTO NARDES

Ministro Augusto Nardes.

Cuidam os autos de ato de admissão de pessoal em que se aprecia, neste momento, embargos de declaração opostos pelo Banco do Brasil S.A., com efeitos infringentes, ao Acórdão 18856/2021-TCU-Segunda Câmara, que considerou ilegal o ato de admissão da empregada Kelly Jordão Eustáquio e negou-lhe registro.
2.	Os embargos discorrem inicialmente sobre a sua tempestividade e faz um breve relato sobre a decisão ora combatida, informando, especialmente, que o ato considerado ilegal decorre de decisão judicial válida e eficaz, proferida pelo TRT da 10ª Região, nos autos do processo nº 0000291- 80.2016.5.10.0019, transitada em julgado em 31/05/2019 e já arquivado definitivamente.
3.	Na sequência, o recurso afirma que o acórdão embargado possui contradição em razão de, apesar de registrar que o ato seria decorrente de ação judicial transitada em julgado, não levou em conta essa situação, garantida pelo art. 5º, inciso XXXVI, da Constituição Federal, qual seja, a coisa julgada. Em suma, a decisão seria contraditória ao afirmar ser ilegal o ato realizado pelo Banco, em estrito cumprimento da coisa julgada.
4.	Os embargos também alegam obscuridade no acórdão recorrido, por não ter considerado os precedentes dos Acórdãos 11.551/2021, 18.179/2021 ambos da 1ª Câmara/TCU, 16.455/2021, 17.219/2021, 18.103/2021, 18.104/2021 e 18.131/2021, todos da 2ª Câmara/TCU. Nessas decisões teria considerado que o ato de admissão se distingue, essencialmente, porque decorre de ação judicial transitada em julgado, o que afasta a sua ilegalidade.
5.	Em seguida, os aclaratórios ponderam que a lei não poderia prejudicar o direito adquirido, o ato jurídico perfeito e a coisa julgada, ainda que se considere o princípio da independência das instâncias e a competência constitucional deste Tribunal.
6.	Por fim, o recorrente traz trechos dos Acórdãos 18.104/2021, relator ministro-substituto Marcos Bemquerer Costa, e 17.219/2021, relator ministro-substituto André Luis de Carvalho, ambos da 2ª Câmara, que consideraram a admissão legal, em situação que envolveriam fatos similares ao presente caso.
7.	Ante as razões que apresenta, os embargos requerem seu conhecimento e provimento, atribuindo-lhe efeito infringente, de forma que o ato de Kelly Jordão Eustáquio seja julgado legal, com o deferimento do respectivo registro.
	É o relatório.

Deusa Maura Santos Fassina (164146/OAB-SP), representando Banco do Brasil S.A.

Procuradora-Geral Cristina Machado da Costa e Silva.

ATO DE ADMISSÃO. BANCO DO BRASIL. CONTRATAÇÃO APÓS O TÉRMINO DO PRAZO DE VALIDADE DO CONCURSO. ILEGALIDADE. NEGATIVA DE REGISTRO. SENTENÇA JUDICIAL TRANSITADA EM JULGADO. POSSIBILIDADE DE SUBSISTÊNCIA DA ADMISSÃO COM A MANUTENÇÃO DE SEUS EFEITOS. EMBARGOS DE DECLARAÇÃO. AÇÃO JUDICIAL PROPOSTA DENTRO DO PRAZO DE VALIDADE DO CERTAME. SENTENÇA JUDICIAL TRANSITADA EM JULGADO. IRREVERSIBILIDADE DA CONTRATAÇÃO. PARTICULARIDADES DO CASO CONCRETO QUE POSSIBILITAM O EMPREGO DA TÉCNICA DO DISTINGUISHING. ACOLHIMENO DOS EMBARGOS COM EFEITOS INFRINGENTES. LEGALIDADE DA ADMISSÃO. REGISTRO DO ATO.

ATOS DE ADMISSÃO (ADS)

não atuou.

Trago a exame deste Colegiado, neste momento processual, embargos de declaração, com efeitos infringentes, apresentados pelo Banco do Brasil S.A. em oposição ao Acórdão 18856/2021-TCU-Segunda Câmara. Na referida deliberação, este Tribunal, em processo que apreciou o ato de admissão de Kelly Jordão Eustáquio, julgou-o ilegal e negou-lhe registro.
2.	Alega o embargante, em suma, contradição desta Corte de Contas, por não ter levado em consideração, ao decidir pela ilegalidade do ato de admissão, o estrito cumprimento, pelo Banco, de coisa julgada na esfera judicial.
3.	Suscitam ainda, os embargos, obscuridade na decisão combatida, por este Tribunal não ter considerado decisões proferidas em outros precedentes, os quais menciona, nos quais o ato de admissão se distingue, essencialmente, porque decorre de ação judicial transitada em julgado, o que afastaria a sua ilegalidade. 
4.	Antes de adentrar no mérito das alegações de contradição e obscuridade apresentadas nos embargos, devo observar que a natureza peculiar dessa espécie recursal restringe o seu alcance à mera correção de obscuridade, omissão ou contradição da deliberação recorrida, a fim de esclarecer, interpretar ou completar o pronunciamento anteriormente emitido, em benefício da sua melhor compreensão ou inteireza (v.g.: Acórdão 434/2018-TCU-Plenário, entre outros) .
5.	A doutrina atualizada, bem representada pela inteligência de Vicente Greco Filho, define esses vícios da deliberação nos seguintes termos:
" (...) obscuridade: defeito consistente na difícil compreensão do texto da sentença e pode decorrer de simples defeito redacional ou mesmo de má formulação de conceitos, havendo obscuridade quando a sentença está incompreensível no comando que impõe e na manifestação de conhecimento e vontade do juiz.
contradição: afirmação conflitante, quer na fundamentação, quer entre a fundamentação e a conclusão, sendo que, nesses casos, a correção da sentença, em princípio, não levaria a uma verdadeira modificação da sentença, mas apenas a um esclarecimento de seu conteúdo.
omissão: caso em que a sentença é complementar, passando a resolver questão não solucionada, ganhando substância, portanto, sendo que as questões que devem ser resolvidas pelo juiz são todas as relevantes postas pelas partes para a solução do litígio, bem como as questões de ordem pública que o juiz deve resolver de ofício, como, por exemplo, a coisa julgada."
 (in Direito Processual Civil Brasileiro 11ª edição, 2º Volume, Editora Saraiva, p. 259/260) .
6.	No mesmo sentido a jurisprudência dos tribunais pátrios, da qual reproduzo mais uma vez excerto do voto condutor da deliberação transcrita a seguir, do egrégio STJ, a rememorar que os declaratórios:
" (...) objetivam expungir da decisão embargada, o vício da omissão, entendida como aquela advinda do próprio julgado e prejudicial à compreensão de causa, e não aquela que entenda o embargante, ainda mais como meio transverso a impugnar os fundamentos da decisão recorrida." (STJ, EDcl REsp 351490, DJ 23/09/2002) .
7.	Apresentadas as definições dos itens anteriores, entendo que não se observam as alegadas contradição e obscuridade suscitadas pelo embargante, o que indicaria a rejeição dos presentes embargos.
8.	Ocorre, no entanto, que o ato de admissão sob análise, apresenta um conjunto de premissas específicas, listadas a seguir, que, de fato, levaram esta Corte de Contas a decidir de forma distinta à sua jurisprudência majoritária em julgamento de atos de admissão semelhantes: (a) a ação teria sido ajuizada dentro do prazo de validade do concurso público (8/5/2016) ; (b) a sentença favorável à interessada teria transitado em julgado, adquirindo o grau de imutabilidade e de assentamento definitivo sobre o direito subjetivo (conforme consulta ao site do TRT-10) ; (c) a decisão trabalhista teria contado com o "escopo restrito", não estando submetida à eventual "generalidade"; e (d) a irreversibilidade da aludida contratação de pessoal estaria fixada, ante a impossibilidade de revogação da correspondente ordem judicial.
8.	Dessa forma, acompanhando esse inovação na jurisprudência deste Tribunal, amparada pela técnica do distinguishing, utilizada, por exemplo, nos Acórdãos da Segunda Câmara 16.455/2021, relator ministro-substituto André Luis de Carvalho (mencionado pelo embargante) e 775/2022, relator ministro-substituto Marcos Bemquerer Costa, entendo que o TCU pode deferir o excepcional acolhimento dos presentes embargos, com efeitos infringentes, de forma a modificar o Acórdão 18856/2021-TCU-Segunda Câmara, considerando legal o ato de admissão de Kelly Jordão Eustáquio, concedendo-lhe registro.
	Ante o exposto, voto no sentido de que o Tribunal adote o acórdão que ora submeto à deliberação deste Colegiado.
	TCU, Sala das Sessões Ministro Luciano Brandão Alves de Souza, em 3 de maio de 2022.
Ministro JOÃO AUGUSTO RIBEIRO NARDES 
Relator